【裁判字號】    98,台上,961
【裁判日期】    980226
【裁判案由】    殺人
【裁判全文】
最高法院刑事判決              九十八年度台上字第九六一號
上  訴  人  台灣高等法院檢察署檢察官
上  訴  人
即  被  告  甲○○
選任辯護人  徐揆智律師
            林幸慧律師
上  訴  人  乙○○
                    弄1號（
選任辯護人  陳石山律師
            游涵歆律師
上  訴  人  丙○○
                    號
選任辯護人  金  鑫律師
            羅美鈴律師
上  訴  人  丁○○
選任辯護人  林帥孝律師
上列上訴人等因被告等殺人案件，不服台灣高等法院中華民國九
十七年十二月三日第二審判決（九十七年度上重訴字第二四號，
起訴案號：台灣桃園地方法院檢察署九十六年度偵字第七一二九
號），提起上訴，本院判決如下：
    主  文
上訴駁回。
    理  由
本件原判決認定上訴人乙○○前因竊盜案件，經法院判處有期徒
刑一年確定，於民國九十四年三月十八日執行完畢。緣王祥得與
其妻陳氏金意在桃園縣大溪鎮○○路四一三之三號上訴人即被告
甲○○家所租用之停車場（以下簡稱停車場）旁經營檳榔攤生意
，王祥得平日經常毆打陳氏金意，兩人所生爭吵驚動四鄰，而引
起甲○○不滿。嗣於九十六年三月二十四日下午七、八時許，甲
○○、上訴人丙○○、丁○○、孔維德（業經檢察官為不起訴處
分）、甲○○之父張川田及其他不詳姓名之人在停車場內之停車
棚飲宴時，王祥得又毆打陳氏金意，致陳氏金意自檳榔攤逃至前
開停車棚求救，經甲○○之父張川田及在場之眾人調解中，張川
田因與王祥得拉扯而跌倒在地，甲○○因而懷恨在心，甲○○隨
即於飲宴時對丙○○、丁○○表達對王祥得之行徑不滿而應找機
會教訓。嗣至翌日（九十六年三月二十五日）凌晨零時許，丁○
○外出將乙○○帶至停車場共同飲酒，於途中丁○○即告知王祥
得平日毆妻及之前推倒張川田之行為，表示應找機會教訓王祥得
（原判決誤載為乙○○）。待乙○○至停車場與甲○○、丙○○
、丁○○共同飲酒時，甲○○又再度以前揭事故，向乙○○提議
要教訓王祥得，並表示不願再看見王祥得，進而引起乙○○、丙
○○、丁○○之憤慨而生共同殺人之犯意聯絡，至二時十分許，
於乙○○隨即詢問有無傢伙時，丁○○即前往位在停車棚旁的甲
○○家倉庫取出甲○○所有之西瓜刀一把放在桌上，交付予乙○
○。嗣丙○○則自飲酒處之停車棚尋得甲○○所有之鋸子一把，
並前往王祥得住處，乙○○則持該西瓜刀一把尾隨其後，先由丙
○○敲王祥得住處即檳榔攤之後門引王祥得出來，待王祥得開門
後，乙○○立即持上開西瓜刀先朝王祥得頭部砍殺一刀，繼將王
祥得拖往門外，此時在屋內之陳氏金意聞聲驚覺有異乃出門查看
，見乙○○續持刀砍殺王祥得肩背部一刀後，立即大聲呼叫跪地
討饒，惟乙○○無視陳氏金意的哀求，仍冷血無情地將已倒在地
上之王祥得拉起，迅即再持刀朝王祥得腹部猛砍一刀，致王祥得
受有頭皮撕裂傷（10x5公分）、右肩撕裂傷（10x2公分）、腹部
撕裂傷（25x10 公分）併肝臟撕裂傷及橫膈撕裂傷等傷害，且因
鈍器創傷致左腹裂創併右顳頭皮撕裂創引起出血性休克，丙○○
、丁○○、甲○○則袖手旁觀，見王祥得倒臥血泊中後，丙○○
即與乙○○搭乘孔維德所駕駛之車輛，甲○○則搭乘丁○○所駕
駛之車輛，一同逃離現場往甲○○住處商討對策。王祥得則被送
往國軍桃園總醫院附設民眾診療服務處急救，惟抵達前已無生命
跡象，經急救後宣告死亡。嗣員警獲報前往甲○○住處而循線查
獲，並扣得甲○○所有之西瓜刀一把、鋸子一把、乙○○行兇時
所穿之衣服及褲子各一件等情。係以上開事實，壹、關於證據能
力部分：一、證人即共同被告丙○○、乙○○、證人孔維德於警
詢陳述，均具有證據能力。（一）證人即共同被告丙○○警詢陳
述部分：查丙○○於警詢陳述內容與第一審審理時具結陳述內容
部分並不相符。經第一審勘驗丙○○於警詢錄音結果：1.警察詢
問過程態度平和，沒有以強暴、脅迫、利誘或其他不正的方法詢
問丙○○。2.丙○○神智清醒、口齒清晰，完全瞭解警方問題的
意義，並回答問題。3.採一問一答的方式，並連續錄音。4.錄音
的過程沒有聽到應該出現的同步敲打鍵盤的聲音，但有部分過程
有聽到鍵盤敲打的聲音。此有第一審勘驗筆錄在卷可稽（見原審
卷(二)第一七一頁至第一七四頁）。且丙○○亦自承警詢陳述是出
於自由意識而為陳述，又警詢筆錄亦經丙○○閱覽後始簽名，此
有勘驗警詢筆錄（見第一審卷(二)第一七四頁）可稽，是丙○○於
警詢之陳述顯係出於自由意識所為之陳述。（二）證人孔維德於
警詢陳述部分：證人孔維德雖於第一審證稱：當初警詢筆錄是警
察先做好後，才叫我唸的，在筆錄簽名前，警察只有給我看一部
分，且警察口氣很兇云云。然經第一審勘驗孔維德九十六年三月
二十五日警詢筆錄之錄音帶，勘驗結果：1.警詢筆錄有稍微簡略
，就有聽出來的部分，以勘驗的內容（見第一審卷(三)第六九頁至
第七０頁）為主。2.孔維德當時的陳述是出於自由意識陳述，並
無以強暴、脅迫、利誘或其他不正方法來詢問。此有勘驗筆錄在
卷可稽（見第一審卷(三)第六九頁至第七０頁）。且經證人即員警
呂堯文、胡以撒於第一審審理時具結證述：我們是邊做筆錄邊錄
音，且於做筆錄前，我們有針對本案案情對孔維德做一些瞭解，
並將筆錄交給孔維德閱覽後再請他簽名，在我們做瞭解時之談話
內容是不會打上去，而且本案為重大刑案，我們絕不可能先做完
筆錄後，再請他唸，也不可能沒有全部給他看，就要他簽名等語
明確（見第一審卷(三)第一一六頁至第一二０頁）。足認孔維德於
警詢之陳述係出於自由意識而為陳述，而因警詢筆錄記載較為簡
略，故其於警詢陳述內容以第一審勘驗結果為論證之依據。（三
）證人乙○○於警詢時之陳述：乙○○於警詢之陳述內容，與第
一審及原審審理時所述有部分不相符，然乙○○於警詢之陳述係
出於其任意性所為之陳述，業據其陳明在卷（見第一審卷(一)第五
三頁、第五四頁），員警並無以任何強暴、脅迫、利誘或其他不
正方法而為取供，且其自白係就自己不利之陳述，亦與事實相符
，並無不可信之情況。（四）上開證人孔維德、證人即共同被告
丙○○、乙○○各別於警詢及第一審及原審陳述之內容有不符之
處，因上開證人於警詢陳述既均出於自由意識，且供述時間較接
近案發當時，係在記憶猶新的情況下作成，較無事後因記憶減弱
或變化，致有不清晰或陳述不符之現象，亦不及受外界之影響，
較無時間或動機編造事實及彼此勾串完備，且經核渠等間於警詢
之供述，亦互有相符之處，是證人孔維德、證人即共同被告丙○
○、乙○○警詢陳述均具有特別可信性，且為證明本案被告犯行
所必要，具有證據能力。二、被告丙○○於偵查時之陳述部分：
（一）九十六年三月二十五日檢察官偵查時具結證述：就此偵訊
筆錄經第一審當庭勘驗播放丙○○九十六年三月二十五日檢察官
偵查時訊問光碟，勘驗結果：1.偵訊中之問答內容因筆錄有為簡
略之記載，有部分缺漏，故以第一審勘驗內容（見第一審卷(二)第
一七五頁至第一七七頁）為準。2.檢察官問話語氣不太平和，但
丙○○均能理解檢察官問話的內容而為回答。3.當時甲○○、乙
○○、丙○○、丁○○、孔維德均一同在庭接受訊問，檢察官並
未將五人各別隔離訊問。而觀諸丙○○當時陳述之內容，也未因
檢察官詢問而認罪，仍為不認罪陳述，故尚難認丙○○於九十六
年三月二十五日檢察官偵查時之陳述，非出於自由意識之陳述，
然筆錄內容以第一審勘驗內容為準，有第一審勘驗筆錄（見第一
審卷(二)第一七五頁至第一七七頁）在卷可稽。並無顯不可信之情
形，當具有證據能力，至於其證述是否均為可採，則為證據證明
力問題。（二）九十六年四月二十七日檢察官偵查時陳述：經第
一審當庭勘驗播放被告丙○○於九十六年四月二十七日檢察官偵
查時訊問光碟結果：1.偵訊筆錄有關於丙○○訊問的記載與光碟
所呈現的內容有明顯的缺漏，故以第一審勘驗內容（見第一審卷
(二)第一七八頁至第一九三頁）為主。2.檢察官在問案的過程中，
於丙○○的回答不合常理時，態度較為嚴厲，但丙○○仍堅持原
來供詞，顯見檢察官之訊問態度並不足以影響其供述，故認丙○
○於此次陳述亦具有任意性。三、證人孔維德於檢察官偵查時證
述，具有證據能力：證人孔維德於九十六年三月二十五日檢察官
偵查時證述，業經具結。且經第一審當庭勘驗孔維德九十六年三
月二十五日檢察官偵查時訊問光碟結果：1.偵訊筆錄內容以第一
審勘驗的內容（見第一審卷(三)第七二頁至第八四頁）為主。2.孔
維德在應訊時，意識清楚並充分瞭解檢察官所問問題內容為何。
3.檢察官並沒有用強暴、脅迫、利誘或其他不正之方法來訊問。
此有第一審勘驗筆錄在卷可稽（見第一審卷(三)第八四頁），故孔
維德此部分證述，具有證據能力。四、陳氏金意於檢察官偵查時
證述具有證據能力：本案證人陳氏金意於檢察官偵查中所為之陳
述（見偵查卷第一八六頁至第一八八頁），其未曾提及檢察官在
偵查時有不法取供之情形，反對該項供述得具有證據能力之甲○
○、丙○○、丁○○及渠等辯護人等，亦均未釋明上開供述有顯
不可信之情況，且證人陳氏金意業經具結而為證述，於第一審審
理時亦經交互詰問，依刑事訴訟法第一百五十九條之一第二項規
定意旨，證人陳氏金意於偵查中之證言自均具有證據能力。貳、
關於實體部分：一、訊據乙○○、甲○○、丙○○、丁○○，除
乙○○坦承有於上開時、地，持刀砍殺王祥得外，其餘均否認犯
罪。乙○○辯稱：我當時有飲酒，且患有憂鬱症，意識模糊云云
。指定公設辯護人亦為乙○○辯以：乙○○始終坦承犯行，乙○
○沒有殺人之意思，是丁○○約他處理事情，西瓜刀不是乙○○
帶去的，伊有精神疾病治療史，心智雖非屬於不能控制行為的人
，但乙○○至少有精神疾病問題，請求從輕量刑云云。甲○○、
丙○○、丁○○則一致辯稱：乙○○拿西瓜刀砍殺王祥得之時，
伊等均不知情，是在王祥得老婆大叫時，才知道乙○○持刀砍殺
王祥得云云。甲○○尚辯稱：伊沒有要求丙○○、乙○○代為教
訓王祥得，也沒有表示明天不要再看見王祥得，伊表示教訓王祥
得只是閒聊，並無殺人之故意云云。甲○○之選任辯護人亦為其
辯稱：甲○○於九十六年三月二十四日下午係在大湳工地，至當
日下午四時許，方至停車場，其不可能當日下午即在工地與王祥
得發生衝突，亦未於翌日凌晨二時十分許藉口張川田遭王祥得推
倒為由，提議教訓王祥得，亦絕無表示明天不願再看見王祥得。
而當日下午八時許，陳氏金意遭王祥得以扳手追打，經羅國強、
丁○○、孔維德合力制止，當時甲○○並不在場。乙○○持西瓜
刀砍殺王祥得，並非甲○○之教唆，甲○○亦未見乙○○持西瓜
刀，因乙○○係突然起意，甲○○亦無行為分擔，自不能論以共
犯云云。丙○○另辯稱：伊不是負責去敲王祥得家的門，拿鋸子
是要去鬧王祥得云云。丙○○之選任辯護人亦為其辯以：丙○○
並無傷害或殺害王祥得之主觀犯意及客觀犯行，丙○○更無與其
他共同被告為殺害或傷害王祥得之犯意聯絡，亦無與其他共同被
告為殺害或傷害王祥得之行為分擔。丙○○並無與乙○○一同前
往王祥得家中行兇。丙○○拿鋸子敲王祥得家門之行為，與乙○
○殺害王祥得之行為之間，兩者並無任何關聯性云云。丁○○辯
稱：伊並未拿西瓜刀給乙○○云云，丁○○之選任辯護人則為其
辯以：乙○○於砍殺王祥得時，丁○○並不在現場，亦即丁○○
與乙○○並無殺人之行為分擔或犯意聯絡云云。二、乙○○坦承
於上開時、地持刀砍殺王祥得之供詞，核與證人即死者之配偶陳
氏金意於第一審具結證述：九十六年三月二十五日凌晨二時十五
分許，有人來敲門，我先生起床去開門，我先生開門問了一句，
先生有什麼事？對方並沒有回答，我在床上聽到好像砍東西的聲
音，我就起床跑出去，看到一個男人（指乙○○）右手拿著刀子
，左手壓著我先生，將我先生往外拖了五．一公尺（由陳氏金意
指出距離，經拿尺測量），那個人又砍了我先生第二刀，接著那
個人又把我先生往前拖五公尺（由陳氏金意指出距離，經拿尺實
際測量），我先生倒在地，我先生那時流很多血，我面對持刀的
人下跪，開口求他「不要殺我老公」，那個人不理我，叫我趕快
走開，再把我先生從地上拉起來再往他肚子砍下去，我看見我先
生肚子裏的東西都跑出來等語（見第一審卷(一)第一六一頁），及
就有關乙○○如何砍殺王祥得部分，亦與證人孔維德之警詢（警
詢筆錄見第一審卷(三)第六九頁勘驗筆錄）、偵查中所述（見第一
審卷(三)第八一頁勘驗偵查筆錄）及第一審證述（見第一審卷(三)第
二五頁）相符，復有扣案之西瓜刀一把可資為憑。又王祥得之屍
體經檢察官督同法醫師勘驗結果，其(1)右顳部頭皮「ˇ」形鈍裂
創，手術縫合約十八公分長。(2)左腹部鈍切創口，在左乳頭下方
六．五公分處，創面深度三．五公分，最寬地方有十六公分，從
右至左創緣約三十三公分。左側第九、十根肋骨鈍創性斷截，斷
面可見，腹部臟器、腸及橫膈漏出。(3)右肩部十公分長手術縫合
之鈍切裂創。(4)四肢大面積沾附乾、凝固血漬。(5)直接死因為出
血性休克，先行原因為左腹部裂創併右顳頭皮撕裂創，推定傷害
方法為鈍器創傷，死亡方式為他殺。此有台灣桃園地方法院檢察
署檢驗報告書一份（見相驗卷第三一頁至第三六頁）在卷可稽。
王祥得受創後最先施予急救之國軍桃園總醫院附設民眾診療服務
處，亦開具診斷書證明死者，受有頭皮撕裂傷（10x5公分）、腹
部撕裂傷（25x10 公分）併肝臟撕裂傷及橫膈撕裂傷及右肩撕裂
傷（10x2公分）等傷害，復載明到院前已無生命跡象，給予急救
及治療後死亡，有國軍桃園總醫院附設民眾診療服務處診斷證明
書在卷可稽（見偵查卷第七三頁），足證王祥得係因乙○○持刀
砍殺而死亡無誤。而頭部、腹部為人體重要且脆弱部位，亦為重
要臟器所在之部位，任何外力之重擊或砍殺，均足以導致身體或
生命之重大危害，且西瓜刀係屬銳利之刀器，足以致人於死亡，
為一般具有通常知識之人所明知，乙○○為成年人，且具有一般
通常知識，理當知悉甚明，猶仍持西瓜刀往死者王祥得之頭部、
背部及腹部等人體要害處揮砍，且觀諸前述死者所受傷勢，極其
嚴重，送抵醫院之前已無生命跡象，足見乙○○下手之重，殺意
至堅已甚明確，乙○○自白殺人犯行既與事實相符，自堪採信。
至乙○○雖辯稱其意識不佳，精神有疾病云云。但查乙○○於砍
殺王祥得當時，證人陳氏金意曾開口請求他不要殺她老公時，其
尚且開口要陳氏金意走開，此業經證人陳氏金意證述屬實（見第
一審卷(一)第二九二頁），則乙○○對被害人王祥得為加害行為係
明確選定對象而未及於旁之第三人，堪認乙○○於砍殺死者王祥
得當時雖有酒意，但意識清楚，並非如其所述係處於意識模糊之
狀態。且經原審將乙○○囑託行政院國軍退徐役官兵輔導委員會
台北榮民總醫院為精神鑑定之結果，其於案發時行為並無因精神
障礙或其他心智缺陷，致不能辨識其行為違法或欠缺其辨識而行
為之能力，亦無因精神障礙或其他心智缺陷，致其辨識其行為違
法或依其辨識而行為之能力顯著減低之情形，亦有行政院國軍退
徐役官兵輔導委員會台北榮民總醫院精神狀況鑑定書在卷可考（
見原審卷(二)第四八頁至第五０頁），乙○○所辯精神障礙影響其
判斷云云，洵屬卸責之詞非可採信。三、死者王祥得經常對其配
偶陳氏金意有暴力行為，此業經甲○○供述在卷（見第一審卷(二)
第一八三頁勘驗之偵訊筆錄）。查於九十六年三月二十四日下午
八時許，陳氏金意因王祥得之暴力行為，奔跑至停車場車棚求援
，王祥得亦追打至該處，經眾人合力制止，而甲○○之父張川田
於該次調解中，曾與王祥得拉扯而遭推倒，業經證人即九十六年
三月二十五日凌晨在場與甲○○共同飲酒並目擊乙○○行兇之孔
維德於偵查中陳述及第一審證述屬實（見第一審卷(三)第七五頁勘
驗偵查筆錄、第一審卷(三)第三０頁），證人丁○○亦於偵查中證
稱：晚上發生的事……我只知道他（指張川田）被推等語相符（
見第一審卷(二)第二六０頁勘驗之偵查筆錄），又證人羅國強於原
審結證：當天晚上八點多，檳榔攤的越南籍太太（指陳氏金意）
跑出來說他先生（指王祥得）打他，……張川田有上前勸架等語
（見原審卷(二)第一三一頁至第一三三頁），可知王祥得確有經常
毆打妻子陳氏金意，於九十六年三月二十四日下午八時許，因王
祥得又毆打陳氏金意，陳氏金意逃往甲○○等人宴飲處，張川田
確曾加以勸阻，而遭王祥得之暴力相向屬實。至於張川田於第一
審證述未遭王祥得推倒云云（見第一審卷(二)第一三二頁），與證
人丁○○、孔維德前開證詞不符，應係迴護其子甲○○之詞，無
足採信。又證人孔維德復證稱：甲○○於車棚內喝酒聊天之際，
因其父親張川田有遭死者王祥得推倒，他就不高興等語（見第一
審卷(三)第七五頁勘驗偵查筆錄），證人即共同被告丙○○於偵訊
時經檢察官詢問「因為死者推了甲○○他爸爸，然後後來你們在
那邊講要怎麼處理他，要教訓他？」後，回答稱「有講這個啦」
等語（見第一審卷(三)第一七五頁勘驗偵查筆錄），足見張川田曾
於九十六年三月二十四日遭死者推倒事實，應可認定，而甲○○
基此懷恨在心，為引起乙○○、丁○○、丙○○等人之共鳴進而
產生憤慨情緒。再以甲○○自承於飲酒聊天之際有口出教訓死者
一語（見第一審卷(三)第三四頁），亦顯係為報復其心中不滿之情
緒，甲○○辯稱係以玩笑之口吻云云，應不足採。雖乙○○於第
一審審理時一度證稱：是丁○○跟我說要教訓死者，並不是甲○
○，我以為是甲○○咬我出來，我才說是甲○○云云（見第一審
卷(一)第二七六頁、第二七七頁），然甲○○已自承有講教訓一語
已如前述，證人丁○○、丙○○及孔維德亦一致證述，是甲○○
說要教訓王祥得，故證人乙○○此部分之證述，顯係事後迴護甲
○○之詞，自無可取。另證人即被害人王祥得之兄王祥安固於第
一審審理時具結證稱：案發前一天晚上，王祥得有打我家裏的電
話給我，跟我說他被人家打，但他沒說被誰打，只說甲○○父子
在現場，且他在電話中一直哭……，他也有跟我說怕會發生事情
，可能會死。而且於案發前約過年前我到檳榔攤去找我弟弟王祥
得時，王祥得與甲○○亦有發生爭執，他們二人間有口角、大小
聲之情形等語（見第一審卷(一)第二五五頁至第二五八頁）。證人
即被害人王祥得之妻子陳氏金意於檢察官偵查時具結證稱：案發
前一天下午三、四時許，甲○○有打我先生王祥得一拳，並有罵
一些話，因為甲○○是講台語，而我聽不懂台語等語明確（見偵
查卷第一八七頁）。於第一審審理時證人陳氏金意亦具結證稱：
在案發前一天下午，我有看到我先生王祥得有被人打，就在檳榔
攤後面廣場，也就是後來他們喝酒的地方，我先生被打以後，有
打電話給他哥哥，我有看到，他打電話時有哭，但他在講電話時
係用台語，所以我聽不懂他說什麼等語明確（見第一審卷(一)第二
六０頁至第二六一頁）。是證人陳氏金意所述九十六年三月二十
四日下午三、四時許，甲○○與王祥得在停車場發生衝突，而事
後王祥得曾以電話告知王祥安此事實，固與證人王祥安所證相符
，堪認定甲○○平日與王祥得間即有嫌隙。惟當日甲○○、乙○
○、丁○○、丙○○係於九十六年三月二十四日下午五、六時許
方至停車場，此業經證人即九十六年三月二十四日晚間與甲○○
共同飲酒，而於乙○○到達現場前已離去之羅國強證述屬實（見
原審卷(二)第一三三頁）。而本次之爭執乃當日下午八時許王祥得
又毆打陳氏金意，而陳氏金意逃至甲○○等人飲酒處所引發，是
本次被告等人之犯意，應係於當日下午八時許始行謀議無訛。四
、證人乙○○於警詢時陳述：九十六年三月二十五日凌晨零時許
，丁○○開車帶我至大哥（指甲○○）那裏喝酒，我便坐上丁○
○的車一同前往，在車上，丁○○跟我說：「等一下有一個喝酒
醉的很白目，跟阿伯（指甲○○的父親張川田）嗆聲，剛剛又動
手推阿伯，等一下到那裏我們酒喝一喝，我們一起來處理他」，
我就回答好，到了甲○○的車庫時，甲○○、丙○○、孔維德及
吳阿輝已在現場喝酒，我們便一起繼續喝酒。其間，吳阿輝喝醉
了不知跑去何處，我、甲○○、丙○○、丁○○及孔維德五人就
說好等一會要一起處理王祥得，且大哥甲○○問我說：「我不要
看見王祥得明天繼續做生意，有沒有辦法？」等語明確（見偵字
第七一二九號卷第一七頁），證人孔維德於警詢時證稱：我們在
喝酒期間，我有聽到甲○○向乙○○說：「死者很白目，而且還
會打老婆，並打傷我父親張川田，真得很想教訓他，並且詢問乙
○○，明天我不想看到他（指王祥得）有沒有辦法」等語（見第
一審卷(三)第六九頁勘驗警詢筆錄），於偵訊時再度證稱：「因為
死者酒後會打老婆，甲○○父親張川田在勸架過程被死者推倒，
甲○○表示要教訓死者，並說明天他不想看到死者，問乙○○有
無辦法」等語（見偵字第七一二九號卷第一０五頁）。證人丁○
○於偵訊時亦證稱：「因為死者曾經推了甲○○的父親張川田，
晟（指甲○○）不高興，我們在停車場時，我們五人在討論如何
教訓死者，他（指甲○○）說明天不想看到死者繼續做生意，問
乙○○有無辦法」等語（見偵字第七一二九號卷第一０八頁、第
一審卷(二)第二六一頁勘驗警詢筆錄），查丁○○、乙○○及證人
孔維德所述既均互核相符，足見甲○○確實曾於眾人飲酒之際，
揚言要教訓王祥得及與乙○○等人商議明天不想看到王祥得等語
，至為明顯，自不容其空言否認。五、丙○○於警詢時自承：持
鋸子去敲門準備挑釁等語（見第一審卷(二)第一七二頁勘驗警詢筆
錄），乙○○於偵查亦已陳述：甲○○提到張川田被死者推倒，
叫我們要教訓他一下，讓我（指甲○○）不要看到他明天還可以
開……，甲○○、丙○○、丁○○及孔維德五人就說好，等一下
要一起處理王祥得，且大哥甲○○問我說「我不要看見王祥得明
天繼續做生意，有沒有辦法？」，我回答說「可以」，我就問丁
○○哪邊有武器，丁○○就走去倉庫，拿了一把西瓜刀放在桌上
等語（見第一審卷(三)第七六、七七頁勘驗偵查筆錄），而乙○○
復於審理中證述：我看到丙○○拿鋸子去敲門臉色不太對走出去
（見第一審卷(一)第二七八頁）、臉色不對是指他很生氣等語（見
原審卷(二)第一六七頁），是以被告多人在飲酒之際，既已表示對
於王祥得之行為不滿，甲○○復又表示要教訓王祥得，隔日不想
見到王祥得等語，進而引起丙○○以氣憤之情緒持得傷人之兇器
往王祥得住處敲門挑釁，丙○○持鋸子敲門欲教訓王祥得之情已
屬明確無訛。丙○○雖於第一審審理時辯稱：我是要去鬧王祥得
，才拿鋸子云云（見第一審卷(二)第五二頁）。然丙○○於檢察官
偵查時先後辯稱：我拿鋸子是要去小便、我拿鋸子是要拿去丟云
云（見第一審卷(二)第一八一頁勘驗偵查筆錄），其就有關拿鋸子
前往王祥得家敲門之目的及作用之陳述，明顯前後不一，且相矛
盾。又證人丁○○陳稱：丙○○自車棚離開去小便云云（見第一
審卷(二)第二二二頁）；及證人孔維德於第一審審理時證稱：丙○
○說要拿鋸子去丟掉云云（見第一審卷(三)第二八頁）；然證人丁
○○另證述：丙○○離開車棚沒有說什麼等語（見第一審卷(二)第
二二三頁），是依證人丁○○所述丙○○離開車棚時既未說話，
何以證人丁○○得知丙○○要去小便。況丙○○自陳：我持鋸子
離開車棚時，沒說什麼等語（見第一審卷(二)第五一頁），亦與前
開證人所述不符，且乙○○於第一審審理時亦證稱：丙○○什麼
話都沒說，就拿鋸子往王祥得家走去，是丙○○去敲門的，王祥
得來開門等語綦詳（見第一審卷(一)第二九一頁）。綜上，足認丙
○○上揭所辯持鋸子去小便或去丟棄之辯詞及證人丁○○、孔維
德同旨之證詞，顯係事後卸責及迴護丙○○之說詞，均不足採信
。六、丁○○於警詢時自陳：乙○○問我有沒有傢伙，我就跟乙
○○去倉庫拿西瓜刀，我拿到後放在桌上，乙○○就將西瓜刀拿
走等語綦詳（見偵字第七一二九號卷第三五頁）；證人乙○○於
警詢及第一審審理時亦證述：我有詢問丁○○有無傢伙，丁○○
自倉庫拿出西瓜刀一把放在桌上，說只有這東西，我從桌上拿走
該西瓜刀等語綦詳（見偵字第七一二九號卷第一七頁、第一審卷
(一)第二九二頁），核與證人孔維德於警詢時稱：乙○○問我哥哥
丁○○有無傢伙，丁○○回答有，並走到倉庫內取出一把西瓜刀
交給乙○○等語相符（見第一審卷(三)第六九頁勘驗警詢筆錄），
是本件乙○○據以殺人之西瓜刀係丁○○拿出供乙○○行使已堪
認定。雖丁○○於第一審審理時辯稱：我未去倉庫拿刀給乙○○
云云（見第一審卷(一)第八七頁），及證人孔維德於偵查時改證稱
：乙○○從倉庫桌上拿出一把西瓜刀云云（見偵字第七一二九號
卷第一０五頁），並於第一審審理時改證稱：不知乙○○有拿西
瓜刀，至於在場乙○○有無問我哥哥丁○○有無傢伙，我沒聽到
云云（見第一審卷(三)第二二頁、第二三頁），惟證人孔維德於第
一審所述明顯與自己在警詢所述不符，亦與證人乙○○證述及丁
○○於警詢自陳不符。參以證人孔維德是丁○○之弟，其於第一
審審理時之證述，難免有避重就輕，迴護其兄丁○○之嫌。而丁
○○之初供既查有證據得以證明與事實相符，嗣後所辯：伊未至
倉庫拿刀給乙○○云云，亦無可取，七、甲○○於眾人飲酒期間
，曾表示要教訓且隔天不想再見到王祥得，乙○○隨即詢問丁○
○，丁○○即至倉庫取出西瓜刀，使乙○○得持之使用之情，已
如上述。而證人乙○○於偵查中供稱：伊是當著甲○○的面去拿
（指西瓜刀），他知情，他並沒有表明只要教訓王祥得就好，所
以我認為他說「明天不要再看到王祥得」……是要殺他的意思等
語（見偵查卷第一四二頁），依乙○○所述其持刀前往王祥得住
處，既係當著甲○○面前所為，甲○○所辯不知乙○○持刀一節
實難採信。雖乙○○改稱：西瓜刀是從到倉庫拿了之後跟在丙○
○後面云云（見第一審卷(一)第二七六頁），然乙○○因有迴護甲
○○之舉（詳如後述），是其事後翻供之詞自無足採。又丙○○
持鋸子前往王祥得家，乙○○繼持西瓜刀跟在後面，俟丙○○敲
完門後轉頭，於王祥得開門之際，門還撞到丙○○，亦經證人乙
○○及孔維德於偵查中證述明確（見第一審卷(一)第二八四頁、偵
字第七一二九號卷第一０五頁），又乙○○既於王祥得開門後即
上前行兇，丙○○於遭受王祥得開門撞擊後，實難想像其即不顧
身後發生之事情，甚且，於乙○○砍殺第一刀時，王祥得之妻子
陳氏金意在屋內亦聽到有砍殺之聲音，則近在門旁之丙○○反不
知發生何事，對於丙○○所辯其在旁小便不知乙○○持刀跟在其
身後行兇實難諉為不知。八、綜上可知，甲○○因對王祥得不滿
，又心存報復王祥得推倒其父張川田之事，加上王祥得經常追打
老婆而驚動四鄰之行徑，甲○○遂趁和乙○○、丙○○、丁○○
及孔維德飲酒之際，告知乙○○、丙○○、丁○○等人，其父親
遭王祥得推倒之事，並表示要教訓王祥得，明天不要再看到王祥
得，而眾人於聽聞甲○○之指示後，丁○○即至倉庫取來西瓜刀
一把置於桌上，繼由丙○○持鋸子先行前去敲王祥得住處之門，
乙○○則持刀尾隨其後前往王祥得住處等情，灼然甚明。九、乙
○○與死者王祥得並不認識，又無任何仇隙恩怨，於案發前，與
王祥得間亦無任何口角或衝突，業據乙○○陳述在卷。又乙○○
平日即尊稱甲○○為「大哥」，業據乙○○供承在卷（見原審卷
第一八九頁），及證人即乙○○之父江支慶證述明確（見第一審
卷(二)第一二七頁），是乙○○持刀殺害王祥得之犯意，源起於「
大哥」甲○○之授意。且依前所述，丙○○、丁○○二人於聽聞
甲○○口出要教訓王祥得後，丁○○旋至甲○○家中倉庫取來兇
器西瓜刀一把供乙○○使用，丙○○繼持鋸子前往王祥得住處引
出王祥得，亦為甲○○、丁○○親眼目睹丙○○持鋸子走出，此
為甲○○、丁○○自承在卷（甲○○部分見第一審卷(三)第四九、
五０頁，丁○○部分見第一審卷(二)第二六二頁），而乙○○亦已
證述丙○○係懷有氣憤之情緒持鋸子走出，此當亦為目睹丙○○
走出之甲○○、丁○○所明知，甲○○亦未加以阻止，就此而言
，顯然丙○○、丁○○二人當時亦非認甲○○所稱要教訓王祥得
一語係出於開玩笑，否則二人實無積極行事由一人準備工具西瓜
刀，一人前去誘引王祥得應門開門，且甲○○、丁○○亦明知丙
○○持鋸子前往王祥得住處，卻對於丙○○等人將其主觀上認係
玩笑一語誤以為真之情狀，未加以說明其僅係嘴巴說說，以阻止
丙○○等人分持利器前往之行為，仍任令乙○○持刀追隨，足證
甲○○所辯其當時係出於開玩笑口吻應不實在，核屬卸責之詞，
無法採信。次查，王祥得致命之傷，為(1)右顳部頭皮「ˇ」形鈍
裂創約十八公分長。(2)左腹部鈍切創口，在左乳頭下方六．五公
分處，創面深度三．五公分，最寬地方有十六公分，從右至左創
緣約三十三公分。左側第九、十根肋骨鈍創性斷截，斷面可見，
腹部臟器、腸及橫膈漏出。(3)右肩部十公分長鈍切裂創（見台灣
桃園地方法院檢察署檢驗報告書一份，相驗卷第三一頁至第三六
頁），再依孔維德所證：伊總共看到兩刀，第一刀是砍王祥得的
背，王祥得就跌倒在地下，乙○○就用左手把王祥得拖起來，之
後再砍王祥得肚子一刀，砍完肚子之後，死者老婆在旁邊求乙○
○說不要再砍王祥得，砍完肚子之後的情形，伊就不敢看了等語
（見第一審卷(三)第二五頁）。又證人陳氏金意亦證述：我在床上
聽到啪一聲，就跑出來，我看到乙○○拿著刀子砍伊先生第二刀
，伊要抱老公，但沒有抱住，伊先生滑了下去，伊跪者求拿刀的
人不要殺，該人說你給我走開，伊不走一直求他，不要殺老公，
不要砍老公，他不理伊，他一手抓住伊先生的胸前衣服，把伊先
生拉起來，右手拿刀，從伊先生肚子砍下去，我看到肚子裡面的
東西跑出來等語，稽之證人孔維德與陳氏金意之證詞，可知乙○
○砍殺王祥得三刀，最後一刀為肚子，第二刀依證人孔維德所述
之背部，與前開台灣桃園地方法院檢察署檢驗報告書所載比對，
應係右肩部十公分長鈍切裂創之傷，是證人陳氏金意僅聞聲音而
未親眼見聞之第一刀應係右顳部頭皮「ˇ」形鈍裂創之傷。由此
可見乙○○下手之部分均係人體重要致命處，手段兇狠，其有致
王祥得於死之決意實屬無疑。而以乙○○與王祥得並無深仇大恨
，下刀之狠，刀刀致命，當係源自甲○○之授意。再觀諸前述證
人陳氏金意所述王祥得在遭乙○○砍殺時，甲○○、丙○○、丁
○○三人均叉手旁觀，未發一語，既不理會陳氏金意之哀求亦未
出手阻止乙○○，僅僅漠然目睹王祥得一再遭乙○○持刀揮砍，
復於眼見王祥得身體受到重創顯然生命垂危之際，由甲○○召集
眾人全數驅車逃離，無一人留在現場試圖幫助陳氏金意召喚救護
車救人等情（見第一審卷(一)第一六一頁），而證人陳氏金意所證
有人在旁觀看，此節既與證人孔維德所述其親眼目睹乙○○行兇
一節相符（見第一審卷(三)第二三頁至第二五頁），又丁○○於警
察詢問：你們跑出去的時候他（指乙○○）是不是還正在砍殺，
回答「應該有在砍吧」等語（見第一審卷(二)第二六四頁勘驗偵訊
筆錄），此亦與證人陳氏金意所述相符，是陳氏金意所證甲○○
、丁○○均在旁觀看之情自堪採信。而乙○○殺害王祥得時，甲
○○、丙○○、丁○○及證人孔維德係立在一旁觀看，甲○○、
丙○○、丁○○所辯稱未曾目擊王祥得被砍殺云云，亦核屬卸責
之詞，殊無可取。而從渠等在眼見乙○○之出手明顯有取人性命
之虞之際，均坐壁上觀既不出聲亦不出手制止一節，要可認乙○
○殺害王祥得，即為甲○○、丙○○、丁○○三人殺人計畫之實
行，蓋渠等主觀上果僅係出於教訓而無殺人之意，自應於眼見乙
○○之出手明顯有取人性命之虞之際，出聲或出手制止，以免事
態嚴重演變成不可收拾之局面，始符事理。故甲○○、乙○○、
丁○○、丙○○及證人孔維德等人，或以被告身分陳稱、或以證
人身分證稱：甲○○說要教訓王祥得等語，只是「教訓」而已、
或是「閒聊」，並無殺人犯意、或「用拳頭打打」、或「打打」
而已云云，與客觀事實不符，均不足採信。至甲○○、丁○○辯
稱渠等係於陳氏金意驚叫時，始從車庫跑出云云。惟查，丙○○
手持鋸子敲門引出王祥得，證人孔維德則證述：伊聽到人叫聲即
走過去等語（見第一審卷(三)第二六頁），再以其前開證詞可知，
證人孔維德於乙○○殺人之際，係在旁觀看無訛。惟甲○○卻供
稱：聽到人叫聲（指陳氏金意之喊聲）時，當時在車棚，車棚還
有丁○○、孔維德還有吳阿輝等語（見第一審卷(三)第五０頁、第
五一頁），丁○○亦辯稱：裏面（指停車棚）還剩我、甲○○及
孔維德云云（見第一審卷(二)第二六四頁勘驗偵查筆錄），則以甲
○○、丁○○所述聽聞陳氏金意喊叫聲時，有多少人在車棚之供
述，已與證人孔維德所述不符，況且，證人孔維德亦已證明其聽
見人叫聲即走過去，之後尚且看見乙○○下手行兇之後二刀，則
甲○○、丁○○果係聽見驚叫聲而至現場，應係與證人孔維德同
時到達才對，甲○○、丁○○所辯其未親眼目睹乙○○殺人行為
顯係卸責之詞，無足可採。十、甲○○雖另辯稱：伊當時離開現
場，是因為要回去跟伊父親商量，而要求丙○○、丁○○跟我回
家順便找警察云云（見第一審卷(三)第五二頁）。惟若甲○○未參
與共謀行兇，何須邀集其餘共同正犯至其住處商討對策？又於乙
○○砍殺王祥得，王祥得倒地後，陳氏金意請求甲○○、孔維德
等人救王祥得時，甲○○等人均竟不予理會，直到陳氏金意向他
人求援，甲○○即分配在場人士分乘二車離去，而非留在現場等
待警方到來，或協助王祥得送醫。且乙○○於第一審審理時亦證
稱：我砍人後，其他在喝酒的三個人馬上去開車等語（見第一審
卷(一)第二八七頁）。又乙○○行兇之西瓜刀係甲○○叫他丟棄，
此亦經丙○○於偵查中供述明確（見偵字第七一二九號卷第一０
八頁），顯見渠等係因畏罪而逃離現場等情甚明。況上揭渠等所
乘坐之二輛汽車行駛到紅蟳賓館前，因甲○○要求停車，且要求
原搭坐在孔維德車上之丙○○下車，坐上其所搭乘由丁○○所駕
駛的另一部車，並指示孔維德載乙○○去丟兇刀及血衣褲，且要
求丙○○、丁○○至其家中。若甲○○係要被告等人不要離開，
等候警察到場，則渠等當可留在現場等候即可，焉何需立即上車
逃離現場？俟車輛行駛到紅蟳賓館前，又要求停車，而請未參與
殺人計畫之孔維德開車載下手實施殺人之乙○○去丟兇器及血衣
褲？此等客觀事實，顯與其所述要等候警察到來云云不相符合。
此益證甲○○對於乙○○殺人事先即有共謀，而有共同殺人之認
識，事後又主導推卸罪行，則其有事前共謀而後指示共同正犯丟
棄證據之行為無訛。十一、甲○○又辯稱：我在現場有問乙○○
為什麼殺人云云；乙○○於第一審九十六年九月十二日作證時證
稱：我有聽到有人跟我說你幹什麼砍人家等語（見第一審卷(一)第
二八七頁）；然乙○○於警詢、偵查及第一審調查時，均未曾提
及在現場有聽到有人跟他說為什麼砍人或殺人等語。其於警、偵
訊時僅證述：甲○○叫伊及丙○○趕快上車等語，且參以本案其
餘共同被告丙○○、丁○○及證人孔維德於警、偵訊時，亦均未
曾證述甲○○於命案現場有問乙○○為什麼要殺人等語。然證人
孔維德於第一審審理時卻證稱：甲○○在現場有罵乙○○幹麼殺
人云云；惟丙○○於第一審審理時係證稱：在案發現場我沒有聽
到甲○○有跟乙○○說你為何要砍人家等語（見第一審卷(二)第五
三頁）；而甲○○之父親為孔維德、丁○○之乾爸，業據孔維德
、丁○○陳明在卷；孔維德及乙○○平日即尊稱甲○○為大哥，
渠等關係極為密切，足認證人孔維德、乙○○於第一審證述甲○
○在現場有問乙○○為什麼殺人云云，顯係附和維護甲○○之辯
稱，與事實不符，不足採信。十二、雖乙○○於第一審九十六年
九月十二日審理時翻異前述，證稱係因丁○○之關係始生犯意云
云（見第一審卷(一)第二八六頁）。惟查，乙○○於第一審羈押而
未受禁止接見通信處分之期間，曾寄一封信給其父親江支慶，於
信件中提及「大哥答應我的事情我已經做了，你能不能幫我去他
家裏拿錢？」，並有該信在卷可稽（見第一審卷(二)第三八頁）。
甲○○之辯護人辯稱：前開書信係乙○○自己之意思，並非甲○
○有答應何事云云，惟甲○○有授意要教訓王祥得之事實，除乙
○○所為不利甲○○之證詞外，亦經證人孔維德、丁○○證述屬
實。而乙○○確自九十六年九月十二日起翻異前供而為有利於甲
○○之證詞，參諸本件犯罪行為發生後，甲○○甚且聚集其他被
告至住處商謀對策，足見本件自警詢時起，被告四人及證人孔維
德所陳，即有相當程度之串供，僅係時間不足未及完備，是以乙
○○前開書信所載非無可能，辯護人所辯與前開卷證不符，且乙
○○翻供所證亦無所據，均難採信。本件事證明確，甲○○、丁
○○、丙○○與乙○○共同殺人犯行，堪予認定。綜上所述，為
原判決所依憑之證據及認定之理由，並指駁被告等之辯解。本件
甲○○、乙○○、丙○○及丁○○間就上開犯行，雖下手實行者
僅乙○○一人，然其殺人行為，事前被告等人係先有謀議，丁○
○準備兇器，丙○○引被害人出門，終由乙○○著手實行，顯示
此一殺人案件係有計劃的進行，四人間具有犯意聯絡而由乙○○
實行殺人行為，至為明顯，均應論以共同正犯。核被告甲○○、
乙○○、丙○○、丁○○所為，均係犯刑法第二百七十一條第一
項殺人罪。又乙○○前因竊盜案件，經法院判處有期徒刑一年確
定，於九十四年三月十八日執行完畢，有台灣高等法院被告前案
紀錄表在卷可稽，其於有期徒刑執行完畢後五年內故意再犯本案
有期徒刑以上之罪，應加重其刑（法定刑死刑、無期徒刑部分不
予加重）。公訴人指訴丙○○係犯刑法第二百七十七條第一項傷
害罪，丁○○係犯刑法第二百七十七條第一項、第三十條第一項
幫助傷害罪，顯有誤會，惟起訴基本社會事實同一，應就丙○○
、丁○○部分變更起訴法條。因而撤銷第一審不當之判決，援引
刑法第二十八條、第二百七十一條第一項、第四十七條第一項、
第三十七條第一項、第二項、第三十八條第一項第二款等規定，
分別論甲○○、乙○○、丙○○、丁○○以共同殺人之罪，並審
酌甲○○、乙○○、丙○○、丁○○僅因細故，而由乙○○持西
瓜刀砍殺被害人頭部、腹部，其下手之部位均集中在人體要害，
王祥得毫無防禦行為，犯罪手段實為兇殘，導致王祥得喪失生命
，使王祥得家屬承受喪親之莫大痛苦。乙○○雖為本件下手殺害
王祥得之人，然其坦承犯行，及甲○○、丙○○、丁○○於本案
中所扮演的角色分工，且三人均無有期徒刑以上之前科，有台灣
高等法院被告前案紀錄表在卷可稽，暨審酌其犯罪動機、目的、
手段等一切情狀，量處乙○○無期徒刑，量處甲○○、丙○○、
丁○○各有期徒刑拾伍年。乙○○部分並依刑法第三十七條第一
項規定宣告褫奪公權終身；又審酌甲○○、丙○○、丁○○之本
案犯罪性質，認有宣告褫奪公權之必要，併依刑法第三十七條第
二項規定，各宣告褫奪公權六年。另扣案之西瓜刀、鋸子各一把
，為甲○○所有之物，業據甲○○供述在卷，且是供本案犯罪所
用，爰依刑法第三十八條第一項第二款規定宣告沒收。另扣案之
血衣、褲各一件，雖為乙○○行兇時所穿之衣褲，然非供本案犯
罪所用之工具，爰不併予宣告沒收，經核原判決於法並無違誤。
查證人即共同被告丙○○、乙○○、證人孔維德於警詢之陳述；
證人即共同被告丙○○於偵查時之陳述；證人即共同被告孔維德
於偵查時之陳述；陳氏金意於檢察官偵查時之陳述；均具有證據
能力，原判決如上已說明其理由，經查於法並無不合。次按刑之
量定為事實審法院之職權，苟無逾越法定本刑，且無顯失輕重有
失衡平之情形，復已於判決內說明其量刑所審酌之情狀，自不得
任意指為違法，原判決對於被告等刑之量定。如上已說明其理由
，為事實審法院職權之適法行使，檢察官上訴意旨中，以甲○○
為主謀犯後尚飾詞狡辯，何以改判處有期徒刑十五年，指摘原判
決量刑不當等語，依上開說明，非有理由。再按認事採證、證據
之取捨及證據證明力之判斷，俱屬事實審法院之職權，茍無違背
證據法則，自不能指為違法。又供述證據前後雖有差異或矛盾，
事實審法院非不可本於經驗及論理法則，斟酌其他情形，作合理
之比較，定其取捨，其就供述證據之一部，認為真實者，予以採
取，亦非法則所不許。因之，證人供述之證據前後縱有差異，事
實審法院依憑證人前後之供述證據，斟酌其他證據，本於經驗法
則與論理法則，取其認為真實之一部，作為判斷之證據，自屬合
法，不能謂所認與供述證據之部分不符，即指判決有證據上理由
矛盾之違法。另共同正犯之成立，祇須具有犯意之聯絡，行為之
分擔，既不問犯罪動機起於何人，亦不必每一階段犯行，均經參
與。共同實行犯罪行為之人，在合同意思範圍內，各自分擔犯罪
行為之一部，相互利用他人之行為，以達其犯罪之目的者，即應
對於全部所發生之結果，共同負責。又共同正犯不限於事前有協
議，即僅於行為當時有共同犯意之聯絡者亦屬之，且表示之方法
，不以明示通謀為必要，即相互間有默示之合致亦無不可。本件
原審綜合被告等人先後之供述，斟酌其他證據，認甲○○、丙○
○、丁○○應對乙○○殺害王祥得之殺人犯行負共同正犯之罪責
，如上已說明其依憑之證據及理由；對於被告等之辯解，認不足
採，被告等人前後不一之供述，以何者為可採、何者為不可採，
如上亦已分別在判決內詳述其認事採證、證據取捨及判斷之理由
，核與證據法則並無違背，為其職權之適法行使，揆之上開說明
，自不能指為違法。檢察官及被告等上訴意旨所指各節，或為單
純事實之爭執，或於原判決之主旨不生影響之事項任意指摘，或
為原審已審酌屬認事採證、證據取捨及判斷之範疇，為其職權之
適法行使，或事證已臻明確並無再為傳訊調查必要之裁量事項，
揆之上開說明，應認其等之上訴為無理由，予以駁回。
據上論結，應依刑事訴訟法第三百九十六條第一項，判決如主文
。
中    華    民    國  九十八  年    二    月  二十六  日
                      最高法院刑事第二庭
                          審判長法官  莊  登  照
                                法官  黃  一  鑫
                                法官  陳  世  淙
                                法官  許  錦  印
                                法官  張  清  埤
      本件正本證明與原本無異
                                      書  記  官
中    華    民    國  九十八  年    三    月    三    日
                                                      K
附錄本案論罪科刑法條
刑法第二百七十一條第一項
殺人者，處死刑、無期徒刑或十年以上有期徒刑。


司法院資訊處製作；財團法人民間司法改革基金會備份。
